【裁判字號】    89,上易,133
【裁判日期】    890706
【裁判案由】    聲明異議不實
【裁判全文】
臺灣高等法院高雄分院民事判決  八十九年度上易字第一三三號
    上  訴  人  甲○○
    被  上訴人  高雄市第三信用合作社
    法定代理人  丙○○
    訴訟代理人  乙○○
右當事人間聲明異議不實事件，上訴人對於中華民國八十九年三月十七日台灣高雄地
方法院八十九年度訴字第四○八號第一審判決提起上訴，本院判決如左：
      主      文
上訴駁回。
第二審訴訟費用由上訴人負擔。
      事      實
甲、上訴人方面：
一、聲明：求為判決：
    (一)原判決廢棄。
    (二)被上訴人應給付上訴人新台幣（下同）七十六萬六千三百六十元，及自民國八
      十八年十月十六日起至清償日止，按年息百分之五計算之利息。
    (三)第一、二審訴訟費用由被上訴人負擔。
    (四)上訴人願供擔保，請准宣告假執行。
二、陳述：除引用原判決書之記載外，另補稱：
    (一)原判決以被告上開聲明異議之性質，係對於執行法院所發執行命令有所不服，
      並非爭執其與債務人間有關債權之實體法律關係，自應由執行法院對此聲明異
      議作准駁以確定執行命令在法律上之效力，尚與強制執法第一百二十條第一項
      所規定經由訴訟確定實體法律關係之型態有異云云，駁回上訴人之起訴，惟經
      上訴人將上開判決陳報予台灣高雄地方法院民事執行處，請求其逕對第三人（
      即本件被上訴人）之聲明異議為准駁裁定，並迅為強制執行，得答覆如下：「
      查債務人之退休金是否得讓與，為實體法認定問題，非執行程序得認定，應另
      循民事訴訟程序解決。」
    (二)上訴人對於上開台灣高雄地方法院民事庭與同院執行處之意見不同，實莫可奈
      何，然上訴人與訴外人即債務人林瑩世間因給付票款事件，經向台灣高雄地方
      法院民事執行處聲請對於訴外人即債務人林瑩世在被上訴人之退休金債權予以
      強制執行，已經台灣高雄地方法院核發八十八高敬民水八十八執字第五四０九
      號扣押命令及八十九年高貴民水八十八年執字第五四０九號收取命令，上訴人
      自得依強制執行法第一百一十五條第二項規定，執上開收取命令逕向被上訴人
      收取訴外人即債務人對於被上訴人之退休金債權，被上訴人拒絕依收取命令將
      金錢支付上訴人，上訴人自得以上開收取命令為請求權基礎，對被上訴人提起
      收取訴訟。
    (三)本件被上訴人所以拒絕將金錢給付予上訴人，無非以行政院勞工委員會八十一
      年九月三十日台八十一勞動三字第三一二００號函之規定及強制執行法第一百
      二十二條之規定為由，惟勞工請領退休金之權利實得為強制執行之標的，按債
      務人之財產為債權之總擔保，如債務人不清償債務時，除法律有特別規定或執
      行標的物不適於執行者外，均得為強制執行之標的。以公務人員退休金為例，
      公務人員退休法第十四條規定：「請領退休金之權利，不得扣押、讓與或供擔
      保。」同法第九條規定：「請領退休金之權利，自退休之次月起，經過五年不
      行使而消滅。」再以勞保給付為例，勞工保險條例第二十九條規定：「被保險
      人或其受益人領取各種給付之權利，不得讓與、抵銷、扣押或供擔保。」同條
      例第三十條規定：「領權保險給付之請求權，自得請領之日起，因二年間不行
      使而消滅。」由此觀之，何種金錢債權不得為強制執行，法律皆有明文規定。
      而一般之勞工退休金請求權，僅勞動基準法第五十六條第一項規定「雇主應按
      月提撥勞工退休準備金，專戶存儲，並不得作為讓與、扣押、抵銷或擔保．．
      ．．」，第五十八條亦僅規定「勞工退休金請求權，自退休之次月起，因五年
      間不行使而消滅」，與公務人員退休法之規定不同，依「明示其一排除其他」
      及「法律未規定者視為有意省略」之法理，勞工退休金請求權並非不得為強制
      執行之標的。台灣高等法院八十二年度抗字第一七○○號裁定、台灣高等法院
      暨所屬法院七十九年法律座談意見司法院第一廳研究意見可資參照。
三、證據：除引用原審立證方法外，另提出，迅為強制執行聲請狀影本、八十九年高
    貴民水八十八年執字第五四０九號通知影本、台灣高等法院八十二年度抗字第一
    七○○號裁定影本、及台灣高等法院暨所屬法院七十九年法律座談意見司法院第
    一廳研究意見影本各一件為證。
乙、被上訴人方面：
一、聲明：求為判決：
    (一)上訴駁回。
    (二)訴訟費用由上訴人負擔
二、陳述：除引用原判決書之記載外，另補稱：
    (一)上訴人聲請強制執行訴外人即債務人林瑩世於被上訴人處之退休金請求權，固
      經台灣高雄地方法院核發八十八年度執字第五四０九號扣押命令及收取命令，
      命令被上訴人將上開退休金由上訴人收取，惟被上訴人依行政院勞工委員會八
      十一年九月三十日台八十一勞動三字第三一二００號函之規定，「勞工退休金
      乃勞工長期工作後由雇主發給以維持退休生活之費用，故退休金請求權應不得
      讓與、抵銷、扣押或擔保」，被上訴人並向台灣高雄地方法院聲明異議，其退
      休金依規定無法由上訴人收取；另依強制執行法第一百二十二條之規定，「債
      務人對於第三人之債權係維持債務人及其共同生活之親屬生活所必需，不得強
      制執行」。系爭退休金為訴外人即債務人林瑩世之退休金且為長期工作後退休
      無工作及收入後，雇主應給予勞工以維持其本人及其親屬往後生活之費用，故
      依強制執行法第一百二十二條規定，退休金應不可強制執行。
    (二)公務人員退休法第十四條規定：「請領退休金之權利，不得扣押、讓與或供擔
      保。」即在反應強制執行法第一百二十二條之法理，又公務人員退休金與勞工
      退休金屬同一性質，皆為維持員工退休後生活之費用，故法律雖未明文規定勞
      工退休金不得強制執行，惟依強制執行法第一百二十二條之法理，及公務人員
      退休法第十四條之規定，勞工退休金應不可強制執行。
三、證據：除引用原審立證方法外，另提出行政院勞工委員會八十一年九月三十日台
    八十一勞動三字第三一二００號函影本一份為證。
      理      由
一、本件上訴人起訴主張：其與訴外人即林瑩世間因給付票款事件，經向原審法院民
    事執行處聲請對於林瑩世在被上訴人處之退休金債權予以強制執行，此業經執行
    法院核發八十八年高敬民水八十八年執字第五四０九號扣押命令及八十九年高貴
    民水八十八年執字第五四０九號收取命令，詎被上訴人竟以勞工之退休金請求權
    ，依其性質不得讓與、抵銷、扣押或擔保為由，拒絕依該收取命令將該筆金錢給
    付上訴人。惟債務人之財產為債權之總擔保，如債務人不清償債務時，除法律有
    特別規定或執行標的物不適於執行者外，均得為強制執行之標的。勞工之退休金
    請求並非不得強制執行之標的，被上訴人竟不依上開收取命令，對林瑩世之退休
    金金錢債權讓上訴人收取，爰起訴請求被上訴人給付上訴人如聲明所示之金額等
    語。被上訴人則以：勞工之退休金請求權，不得強制執行；系爭退休金為訴外人
    即債務人林瑩世之退休金，且為長期工作後退休生活所必需，自不得予以扣押後
    命上訴人收取云云置辯。
二、按強制執行法第一百十九條第一項所謂之第三人聲明異議，係指該第三人以不承
    認債務人之債權或其他財產權之存在，或於數額有爭議或其他得對抗債務人請求
    之事由為其異議內容者而言，若非以上述事由為異議內容者，債權人不得依同法
    第一百二十條第一項規定提起訴訟。
三、經查本件上訴人主張其執其對於債務人林瑩世之執行名義聲請台灣高雄地方法院
    對於債務人林瑩世在被上訴人處之退休金予以強制執行，該院即核發禁止林瑩世
    向被上訴人收取債權，或為其他處分，被上訴人亦不得向林瑩世清償並准許上訴
    人向被上訴人收取上開扣押之退休金之執行命令，被上訴人則以勞工之退休金請
    求權依其性質不得強制執行而聲明異議等情，為兩造所不爭執，並有前述扣押命
    令，收取命令及執行法院八十九年一月二十一日八十九高貴民水八十八執字第五
    四０九號通知書在卷可證。被上訴人對於執行法院所發執行命令有所不服並非以
    強制執行法第一百十九條第一項所定之事由為聲明異議之內容，執行法院自應
    就其聲明異議之當否予以裁定，尚毋待於債權人即上訴人依強制執行法第一百二
    十條第一項規定提起訴訟，上訴人依該規定起訴，請求被上訴人給付如聲明所示
    之金額及法定遲延利息，自屬無據，原審為上訴人敗訴之判決，核無違誤，上訴
    意旨求予廢棄改判，為無理由，應予駁回。
四、據上論結，本件上訴為有無理由，依民事訴訟法第四百四十九條第二項、第七十
    八條，判決如主文。
中      華      民      國    八十九    年      七      月      六      日
                                      臺灣高等法院高雄分院民事第二庭
~B1審判長法官  高金枝
~B2法      官  陳真真
~B3法      官  黃清江
右為正本係照原本作成。
不得上訴。
中      華      民      國    八十九    年      七      月      七      日
~B法院書記官  吳福連
                                                                        Ａ


司法院資訊處製作；財團法人民間司法改革基金會備份。
